臺灣嘉義地方法院民事判決
111年度訴字第297號
原      告  劉清泉  
被      告  陳清原  

            陳裕昌  
兼  共  同
訴訟代理人  陳家成  
被      告  劉晉維  
上列當事人間請求分割共有物事件，經本院於民國111年8月4日
言詞辯論終結，判決如下：      
    主  文
一、兩造共有如附表所示的土地，應分割如附圖所示，即：⑴編
    號A部分，面積245.42平方公尺土地，分歸被告陳家成取得
    ；⑵編號B部分，面積490.83平方公尺土地，分歸被告陳裕昌
    取得；⑶編號C部分，面積981.67平方公尺土地，分歸被告陳
    清原取得；⑷編號D部分，面積1,227.08平方公尺土地，分歸
    原告與被告劉晉維共同取得，並依照原應有部分比例保持共
    有。
二、訴訟費用由雙方依附表所示「訴訟費用負擔」欄所示比例負
    擔。  
    事  實
壹、程序部分：
一、不變更訴訟標的，而補充或更正事實上或法律上之陳述者，
    非為訴之變更或追加，民事訴訟法第256條有明文規定。本
    件原告歷次更動分割共有物方案的訴之聲明，僅屬分割方法
    的變更，屬於原告補充或更正法律上的陳述，並非為訴之變
    更或追加，依照前揭規定，應予淮許。　　
二、本件被告劉晉維沒有在言詞辯論期日出庭，且沒有民事訴訟
    法第386條各款規定的情形，所以本院依原告的聲請，在只
    有原告一方到場辯論情形下作成判決。
貳、實體部分：
一、原告起訴主張：
㈠、如附表所示土地（下稱本件土地）為兩造共有，應有部分如
    附表所示。兩造沒有不分割的協議，也沒有因物的使用目的
    不能分割的情形，但是因為共有人無法達成協議分割，所以
    依照民法第823條第1項前段、第824條第2項第1款規定提起
    本訴，請求裁判分割本件土地，並依照嘉義縣水上地政事務
    所111年5月26日土地複丈成果圖（下稱附圖）所示的方案分
    割。
㈡、並聲明：如主文所示。
二、被告答辯：
㈠、被告陳家成、陳裕昌、陳清原：同意分割，同意原告所提分
    割方案等語。
㈡、被告劉晉維未於言詞辯論期日到庭，但是具狀表示同意原告
    的分割方案，同意與原告依應有部分比例保持共有。
三、法院的判斷：
㈠、共有人，除法令另有規定外，得隨時請求分割共有物。但因
    物之使用目的不能分割或契約訂有不分割之期限者，不在此
    限；共有物之分割，依共有人協議之方法行之。分割之方法
    不能協議決定者，法院得因任何共有人之請求，命以原物分
    配於各共有人。民法第823條第1項、第824條第1項、第2項
    第1款分別有明文規定。
㈡、農業發展條例所稱耕地，指依區域計畫法劃定為特定農業區
    、一般農業區、山坡地保育區及森林區之農牧用地。每宗耕
    地分割後每人所有面積未達0.25公頃者，不得分割，但該條
    例89年l月4日修正施行前之共有耕地，得分割為單獨所有，
    不在此限。前項第三款及第四款所定共有耕地，辦理分割為
    單獨所有者，應先取得共有人之協議或法院確定判決，其分
    割後之宗數，不得超過共有人人數，農業發展條例第3條第l
    l款、第16條第l項第4款、第2項也有明文規定。
㈢、本件原告起訴主張本件土地為雙方所共有，共有人及應有部
    分如附表所示，本件土地沒有約定不分割的協議，有土地登
    記謄本在卷可佐（見本院卷第17至19頁），且被告都不爭執
    ，可以相信為真實。但是雙方在本院調解不成立，可見雙方
    間無法就分割方法達成協議。
㈣、又本件土地使用分區為特定農業區農牧用地，屬於農業發展
    條例第3條所稱之耕地，依據農業發展條例第16條第1項第4
    款、第2項規定，農業發展條例89年1月4日修正施行前之共
    有耕地，得分割為單獨所有，且不受分割後每人所有面積須
    達0.25公頃之限制，辦理分割為單獨所有者，其分割後之宗
    數不得超過共有人人數。故符合農業發展條例修正前之耕地
    所有人即被告陳家成、陳清原、陳裕昌等3人可分為單獨所
    有，另原告、被告劉晉維為拍賣取得而非農業發展條例修正
    前之共有人，不得分割為單獨所有，本件土地可分割為4筆
    等情形，有嘉義縣水上地政事務所111年3月15日嘉上地測字
    第1110001589號函在卷可憑（見本院卷第49至50頁）。所以
    原告依照前揭規定，本於本件土地共有人地位訴請裁判分割
    本件土地，就有法律上依據。
㈤、經本院會同雙方及嘉義縣水上地政事務所測量人員至現場履
    勘，結果為：本件土地現場種植稻米，據被告陳家成稱目前
    由被告陳清原兄弟種植中。無地上物。土地南面有排水溝，
    溝渠鄰接農路，土地北面也有鄰接大條排水溝渠，排水溝渠
    外再為柏油道路，土地西面為他人之農地等情形，有本院11
    1年5月10日勘驗筆錄及照片可稽（見本院卷第81至82頁、第
    85頁）。
㈥、本院審酌原告提出的分割方案，分割後各共有人取得的土地
    尚屬完整，且均得直接對外聯絡，有利於各共有人分割後對
    土地的使用與開發，而土地共有人也都同意上開方案。故本
    院審酌共有人之意願、本件土地目前使用現狀、分割後之經
    濟效用及整體利用價值等，認為原告提出的分割方案，應屬
    公允、適當的分割方案，當屬可採。
四、結論，本件土地並無因使用目的不得分割或約定不能分割的
    情事，本院審酌共有人的意願、土地目前使用現狀、分割後
    的經濟效用及整體利用價值等一切情狀，認為原告主張如附
    圖所示的分割分案為適當，因此判決如主文第1項所示。
五、因共有物分割、經界或其他性質上類似之事件涉訟，由敗訴
    當事人負擔訴訟費用顯失公平者，法院得酌量情形，命勝訴
    之當事人負擔其一部，民事訴訟法第80條之1定有明文。本
    件雖然准許原告的請求分割本件土地，但是分割方法是法院
    考量全體共有人的利益，原告既為共有人，也同受其利，所
    以訴訟費用應由兩造依附表「訴訟費用負擔」欄所示的比例
    負擔，始屬公允。
六、訴訟費用負擔之依據：民事訴訟法第80條之1、第85條第1項
    但書。　　
中　　華　　民　　國　　111 　年　　8 　　月　　25　　日
                  民事第一庭法　官　吳芙蓉   
以上正本係照原本作成
如對本判決上訴須於判決送達後20日內向本院提出上訴狀 
如委任律師提起上訴者，應一併繳納上訴審裁判費。 
中　　華　　民　　國　　111 　年　　8 　　月　　26　　日
                            書記官　王立梅
附表：
坐落：嘉義縣○○鄉○○○段○○○段000地號土地    編號 共有人姓名 應有部分比例 訴訟費用負擔   1 陳家成 1/12 1/12   2 陳裕昌 1/6 1/6   3 陳清原 2/6 2/6   4 劉清泉 5/24 5/24   5  劉晉維 5/24 5/24